臺灣高等法院臺中分院民事判決
111年度勞上字第4號
上  訴  人  翁子勝  
訴訟代理人  洪永叡律師
上  訴  人  立綺實業有限公司

法定代理人  歐素芳  

訴訟代理人  吳榮昌律師
複 代理 人  劉士睿律師
            王聖凱律師
上列當事人間請求給付資遣費等事件，兩造對於中華民國110年1
1月26日臺灣臺中地方法院109年度勞訴字第129號第一審判決各
自提起上訴，本院於111年5月11日辯論終結，判決如下：
    主  文
兩造上訴均駁回。
第二審訴訟費用由兩造各自負擔。
    事實及理由
一、甲○○主張：伊自民國89年6月16日起至109年3月16日止受僱
    於立綺實業有限公司（下稱立綺公司）擔任協理，約定每月
    薪資新臺幣（下同）9萬元。立綺公司於109年1月2日向勞工
    保險局謊稱伊已離職，而將伊之勞工保險辦理退保，且未給
    付108年12月24日至109年3月16日間之薪資，積欠薪資25萬2
    000元。另立綺公司自94年7月1日起至108年12月31日止，每
    月自伊之薪資扣款5000元，挪為立綺公司應負擔之勞工退休
    提撥金，合計扣薪86萬5000元。伊於109年3月13日以立綺公
    司未依法給付薪資、違法退保等情，依勞動基準法(下稱勞
    基法)第14條第1項第5、6款之規定，向立綺公司發存證信函
    為終止兩造勞動契約之表示，依勞基法第14條第4項準用第1
    7條之規定，立綺公司應給付伊資遣費99萬7500元，爰依勞
    動契約、勞基法第14條第1項第5款、第6款、同法第14條第4
    項準用第17條、勞工退休金條例第12條、民法第179條之規
    定，請求立綺公司給付欠薪25萬2000元、扣薪86萬5000元及
    資遣費99萬7500元。
二、立綺公司則以：甲○○僅於89年6月至92年7月間與立綺公司有
    勞雇關係，立綺公司於92年、103年間先後在大陸地區成立
    東菀市立基複合材料有限公司（下稱立基公司）、東菀市立
    暘體育用品有限公司（下稱立暘公司），甲○○均入股成為股
    東，而與立綺公司共同經營管理該兩公司，並由甲○○擔任最
    高管理經營者，其可自由決定具體承接業務及服勞務之內容
    ，並自由支配上班作息時間，不受立綺公司之指揮監督，兩
    造間應屬委任關係，而非勞雇關係，因立綺公司不諳勞動法
    規，為滿足甲○○要求始繼續擔任其勞工保險及全民健康保險
    之雇主，甲○○亦知悉立綺公司公司僅為其代付勞、健保及提
    撥退休金，乃要求立綺公司停止自其薪資扣繳勞、健保費用
    。縱認兩造間為勞雇關係，甲○○已於108年12月18日以口頭
    方式向立綺公司人事主管０００提出離職，並於108年12月21、
    22日經立綺公司總經理０００及０００與其確認，甲○○一再表達其
    並非立綺公司員工，與立綺公司係投資夥伴關係，因此要求
    拆夥並請立綺公司為其辦理勞、健保退保事宜，足認甲○○已
    於108年12月22日前終止兩造之勞雇關係，立綺公司因甲○○
    已離職，而未繼續給付薪資，並為其辦理勞工保險退保事宜
    ，自無違反勞動契約或勞工法令；甲○○先要求立綺公司為其
    辦理勞工保險退保事宜，事後再以此主張立綺公司違反勞工
    法令終止勞動契約，並請求給付資遣費，顯屬權利濫用。又
    立綺公司在大陸地區設立公司經營業務，而外派甲○○至大陸
    地區，每月均薪資提撥人民幣1,250（即新臺幣5000元）由
    立暘公司發給甲○○，並無挪用甲○○薪資之情事，甲○○請求立
    綺公司給付扣薪86萬5000元，自無理由。
三、原審為甲○○一部敗訴、一部勝訴之判決，即判命立綺公司應
    給付甲○○資遣費99萬7500元本息，並駁回甲○○其餘之訴，甲
    ○○對其不利判決部分上訴，其上訴聲明：⒈原判決關於駁回
    甲○○後開第2項之訴部分廢棄；⒉立綺公司應再給付甲○○111
    萬7000元，及自109年5月5日起至清償日止按年息5％計算之
    利息。立綺公司則答辯聲明：上訴駁回。另立綺公司就其敗
    訴部分，亦提起上訴，並聲明：⒈原判決不利於立綺公司部
    分廢棄；⒉前項廢棄部分，甲○○於第一審之訴及假執行之聲
    請均駁回。甲○○之答辯聲明：上訴駁回。
四、兩造不爭執事項如下（原審卷一399、卷二62頁、本院卷87
    頁）：
  ㈠甲○○89年6月16日開始任職，離職前擔任協理。
　㈡甲○○薪資為每月9萬元。
　㈢甲○○於大陸地區每月均有收受立暘公司交付人民幣1,250元。
　㈣立綺公司至遲自94年7月1日起，每月自甲○○之薪資扣5,000元
    。
　㈤若認兩造為勞雇關係，且經甲○○於109年3月16日依勞基法第1
    4條第1項第6款規定終止契約，甲○○得向立綺公司請求新、
    舊制年資之資遣費為99萬7500元。
五、本院之判斷：
　㈠兩造間係勞雇關係：
    ⒈按勞動契約與以提供勞務為手段之委任契約之主要區別，
      在於提供勞務者與企業主間，其於人格上、經濟上及組織
      上從屬性之有無。原不具主管身分之員工晉升擔任主管職
      務者，與企業主間契約關係之性質，應本於雙方實質上權
      利義務內容之變動、從屬性之有無等為判斷。如仍具從屬
      性，則縱其部分職務有獨立性，仍應認定屬勞基法所規範
      之勞雇關係（最高法院104年度台上字第1294號判決參照
      ）。準此，員工與公司間係屬勞雇關係或委任關係，應以
      契約之實質關係為判斷，所謂實質關係，即指公司負責人
      對員工，就其事務之處理，是否具有使用從屬與指揮命令
      之性質，及該員工是否實際參與生產業務、負責事業之經
      營為斷，不得僅以員工對所負責事務範圍內有一定之自主
      權或基其分層負責之架構，於其分層負責範圍內有相當決
      定權，即遽認二者間係委任關係。
　　⒉據立綺公司另案提出刑事告訴狀所稱：「立綺公司曾任命
      甲○○擔任立基公司業務經理與營運協理，…，其乃為立綺
      公司之員工等語(原審卷一77至78頁)；又立綺公司、立基
      公司及立暘公司於108年12月23日之重要通知（下稱系爭
      重要通知）記載略為：甲○○自即日起不再為立綺公司之員
      工等語（原審卷一139頁）；另甲○○欲休假時，亦需填寫
      立綺（立基）公司派駐海外幹部休假、請假、出差申請／
      訂位單（下稱請假單），向立綺公司申請休假，有立綺公
      司提出之請假單可證（本院卷97頁），足認甲○○於人格上
      、經濟上及組織上均從屬性於立綺公司，甲○○主張兩造間
      係勞雇關係，應屬實在。至甲○○於108年12月21日與立綺
      公司總經理０００談話錄音內容，雖有稱：我不是公司員工
      ，公司只是幫我代付；立暘公司高週波等設備為我所有，
      應可分得立暘公司盈餘等語（原審卷一176、184頁），然
      此僅係甲○○向０００表示其有投資立暘公司，非僅單純之員
      工，並因要求分配立暘公司盈餘而有爭執及主張，尚難以
      此即認兩造非勞雇關係。
　　⒊又雇主將勞工升任為具委任性質之管理職務時，雙方間之
      契約關係已發生重大改變，雇主必須與勞工重新合意成立
      委任契約方可為之，此與雇主基於經營之所須，而依勞基
      法第10條之1規定單方調動勞工職務，實質並未變動雙方
      間原有契約關係性質之情形並不相同。立綺公司雖於92年
      8月指派甲○○至大陸地區工作，擔任立基公司業務經理與
      營運協理，惟仍依勞工保險條例規定，持續為甲○○繳納勞
      工保險保費，並於94年7月1日勞工退休金條例施行後，為
      甲○○提繳勞工退休金，此有勞工保險投保資料明細、勞工
      個人專戶明細可證(原審卷一25、239至263頁)；且立綺公
      司指派甲○○至大陸地區工作後，甲○○休假時仍需提出休假
      單向立綺公司申請（本院卷97頁），足認立綺公司未因指
      派甲○○擔任立基公司之業務經理與營運協理，而將兩造之
      勞雇關係變更為委任關係，立綺公司辯稱兩造間係委任關
      係云云，不足採信。
  ㈡甲○○於109年3月13日前，並無終止勞雇關係之表示：
　  ⒈解釋意思表示，應探求當事人之真意，不得拘泥於所用之
      辭句，民法第98條定有明文。所稱真意，乃指表示之真正
      意思而言，非謂當事人內心之真意。是以意思表示解釋之
      客體，為當事人已經表示於外部之效果意思，而非其內心
      蘊藏之意思。據甲○○與立綺公司人事單位主管０００於108年
      12月18日之LINE對話紀錄：「(甲○○)還有一點 就是台灣
      立綺幫我代付部分也麻煩你幫我停了 我不需要在代付了
      」、「(０００)是勞健保嗎?」、「(甲○○)恩恩 全部有幫我
      代付的費用麻煩你了 感謝、立暘要不要的問題要麻煩你
      優先喔。這樣我好做後面規劃」、「(０００)協理，退出勞
      健保要有名義，政府也會查詢，您要用甚麼名義」、「(
      甲○○)你覺得呢」、「(０００)通常退出就是辭職，不然就是
      留職停薪，不管哪個方式都要有正式申請」、「(甲○○)你
      放心我不會去勞保局要錢的、你直接說沒有上班就可以了
      吧、我不會去勞保局申訴的 放心啦、因為我自己清楚台
      灣立綺只是幫我代付而已」、「(０００)嗯，但還是要有正
      式離職申請，因為勞工局會查」、「(甲○○)你直接跟勞保
      局說自離不行嗎?就說我都沒去上班啊」等語（原審卷一1
      09至114頁），僅有甲○○向０００詢問如何退出勞保，並未提
      及兩造間勞雇關係是否終止。
　　⒉又108年12月21日甲○○與立綺公司總經理０００及０００談話錄音
      內容，０００稱「這個，不是這樣子講的問題，你就寫一下
      ，你從哪時候開始，...之前，你現在的訴求是，你要離
      職，你不是公司的員工。」，甲○○則回稱「不是離職，我
      認為，我不是公司員工，公司只是幫我代付而已」，０００
      回以「…，我現在要當作，你要離職就對了。不管你是...
      」甲○○回應，「我不是喔」；０００再稱「不管，我現在接
      受、我現在接受甲○○，他現在，不是立綺的員工，也不是
      立綺跟立暘的員工，對吧」，甲○○則稱「你到底要做什麼
      ?」(原審卷一173至188頁)，顯見甲○○已向立綺公司總經
      理０００明確表示不是要離職，足認甲○○於108年12月21日未
      向立綺公司為終止勞動契約之表示。另據立綺公司於109
      年1月2日公告所載「主旨：通告甲○○免職。說明：⒈經查
      員工甲○○未經正常請假程序，連續曠職超過三天，依據勞
      基法第12條及立綺勞動契約第七條第二款予以免職，自即
      日起生效，特此公告。」等語（下稱系爭系爭免職公告，
      原審卷一229頁），亦可證明甲○○於109年1月2日前未向立
      綺公司為終止勞動契約之表示。
　　⒊另立綺公司所提出之109年1月3日東莞市捷富皮革製品有限
      公司（下稱捷富公司）報價單，其上雖有FORM甲○○之記載
      （原審卷一285頁），然甲○○已否認該報價單之真正，且
      據證人即立基公司員工０００證稱：甲○○主張捷富公司生產
      的產品是由他的機器加工，所以甲○○用捷富的名義向立基
      請款，甲○○用電話以捷富公司名義跟我報價，他說那些機
      器是他的，他要跟捷富公司合作等語（原審卷一344至345
      頁），故縱認上開報價係由甲○○發給立暘公司，僅足證明
      甲○○有與捷富公司合作，尚難認甲○○受僱於捷富公司，立
      綺公司執此辯稱甲○○於109年1月3日前已主動離職云云，
      不足採信。　
　㈢立綺公司對甲○○終止勞動契約不生效力：
　  按勞基法第11條、第12條就雇主終止勞動契約之規定，乃於
    特定事由，賦予雇主以單方意思表示終止勞動契約之形成權
    。又按非對話而為意思表示者，其意思表示，以通知達到相
    對人時，發生效力，民法第95條第1 項本文規定甚明。查立
    綺公司於108年12月23日之系爭重要通知雖載有：本公司員
    工甲○○自即日起不再為立綺公司、立基公司、立暘公司之員
    工，甲○○個人所作所為亦與三家公司無關等語(原審卷一139
    頁)，另109年1月2日之系爭免職公告亦載有：通告甲○○免職
    ，依據勞基法第12條及立綺勞動契約第7條第2款予以免職等
    語（原審卷一229頁），然系爭重要通知及系爭免職公告均
    僅揭示於公司內部，且據證人０００證稱：系爭重要通知及系
    爭免職公告，均未通知甲○○等語(原審卷一404頁)，又證人
    即立基公司之員工０００證稱：不知道甲○○是否知悉108年12月
    23日之公告或通知等語(原審卷一340至341頁)，故立綺公司
    辯稱有透過員工０００告知甲○○上開終止勞動契約之通知云云
    ，不足採信。立綺公司對甲○○終止勞動契約之表示既未到達
    甲○○，則立綺公司以甲○○曠職3日違反勞動契約，依勞基法
    第12條第1項第4款終止勞動契約之表示，即不生效力。
　㈣甲○○得請求之項目及金額：
　　⒈兩造間於109年1月2日仍有勞雇關係存在，則立綺公司於10
      9年1月2日將甲○○退出勞工保險之行為（原審卷一25頁）
      ，自屬勞基法第14條第1項第6款雇主違反勞工法令，致有
      損害勞工權益之虞之情事，則甲○○於109年3月13日依勞基
      法上開規定，以存證信函對立綺公司為終止勞動契約之意
      思表示（原審卷一39至40頁），即屬合法。
　  ⒉按「雇主依前條終止勞動契約者，應依下列規定發給勞工
      資遣費：一、在同一雇主之事業單位繼續工作，每滿1年
      發給相當於1個月平均工資之資遣費。二、依前款計算之
      剩餘月數，或工作未滿1年者，以比例計給之。未滿1個月
      者以1個月計。」；上開規定並於勞工依第14條規定終止
      勞動契約時準用之；勞基法第14條第4項、第17條定有明
      文。又按勞工適用本條例之退休金制度者，適用本條例後
      之工作年資，於勞動契約依勞基法第11條、第13條但書、
      第14條及第20條或職業災害勞工保護法第23條、第24條規
      定終止時，其資遣費由雇主按其工作年資，每滿1年發給2
      分之1個月之平均工資，未滿1年者，以比例計給；最高以
      發給6個月平均工資為限，不適用勞基法第17條之規定，
      勞退條例第12條第1項亦有明文。兩造間之勞動契約，經
      甲○○依勞基法第14條第1項第6款規定於109年3月16日終止
      ，甲○○得向立綺公司請求新舊制年資之資遣費為99萬7500
      元，為兩造所不爭執，則甲○○依上開規定請求立綺公司給
      付資遣費99萬7500元，核屬有據。至甲○○雖曾要求立綺公
      司為其辦理勞保退保，然經立綺公司人事主管０００告知需
      以離職或停職為由方可辦理，甲○○表示其不是離職後，即
      未再要求立綺公司為其辦理勞保退保，則立綺公司於合法
      終止兩造勞動契約前，即將甲○○之勞保辦理退保，自屬違
      反勞工法令之情事，甲○○據此終止兩造勞雇關係，並依上
      開規定請求立綺公司給付資遣費，自非權利濫用，立綺公
      司辯稱甲○○請領資遣費係權利濫用云云，尚非可採。
　　⒊按僱用人受領勞務遲延者，受僱人無補服勞務之義務，仍
      得請求報酬。但受僱人因不服勞務所減省之費用，或轉向
      他處服勞務所取得，或故意怠於取得之利益，僱用人得由
      報酬額內扣除之，民法第487條固有明定。惟需受僱人依
      法為勞務給付之提出，且僱用人拒絕受僱人提出之勞務給
      付，以致受領勞務遲延者，始有上開規定之適用。據證人
      ０００證稱：甲○○在與０００談判破裂後，就離開辦公室，隔了
      2、3天後有進來拿高爾夫球袋，之後就沒有再進公司等語
      (原審卷一第340頁)，足認甲○○自108年12月23日後，即未
      再向立綺公司提供勞務。甲○○復未舉出其他證據，可證明
      其於上述期間有向立綺公司提供勞務，且遭立綺公司拒絕
      接受之事實，則甲○○請求立綺公司給付108年12月24日至1
      09年3月16日欠薪25萬2000元，即屬無據。
　  ⒋又據證人０００證稱：立綺公司對於大陸地區的員工，每月均
      有發放人民幣1,250元，會先從台灣薪水中扣除等語（原
      審卷一339至340頁），另證人０００亦證稱：立綺公司派駐
      員工至大陸立暘公司前，會告知員工薪水中預扣5,000元
      ，再由立暘公司以零用金人民幣1,250元之名義發放，為
      立綺公司行之有年之慣例等語(原審卷一403至404頁)；甲
      ○○亦自承於大陸地區有收受立暘公司每月交付人民幣1,25
      0元（不爭執事項㈣）。足認立綺公司指派甲○○至大陸地區
      工作前，已與甲○○合意每月自薪資扣5000元，再由立暘公
      司以等值人民幣1250元給付與甲○○，故立綺公司每月扣薪
      5000元部分，已轉由立暘公司以等值人民幣1250元給付與
      甲○○，足認立綺公司已給付該部分之薪資，且甲○○亦未受
      有損害，其依民法第179條之規定，請求立綺公司給付扣
      薪86萬5000元，亦屬無據。
六、綜上所述，甲○○依勞基法第17條、勞退條例第12條第1項等
    規定，請求立綺公司給付99萬7500元，及自109年5月5日起
    至清償日止，按年息5%計算之利息，為有理由，應予准許，
    逾此部分之請求，為無理由，不應准許。原審就上開不應准
    許部分，駁回甲○○之請求及假執行之聲請，及就上開應准許
    部分，為立綺公司敗訴之判決，均無不合。兩造就其敗訴部
    分分別提起上訴，均指摘原判決不利於己之部分不當，求予
    廢棄改判，均為無理由，兩造之上訴均應駁回。
七、本件事證已臻明確，兩造其餘之攻擊或防禦方法及所用之證
    據，經本院斟酌後，認為均不足以影響本判決之結果，爰不
    逐一論列。
八、據上論結，本件兩造之上訴，均為無理由，依民事訴訟法第
    449條第1項、第78條，判決如主文。
中　　華　　民　　國　　111 　年　　6 　　月　　1 　　日
        　　     勞動法庭     審判長法　官  杭起鶴
　　　　　　　　　　　　　　        法  官  羅智文
　　　　　　　　　　　　　　　      法　官  吳國聖
正本係照原本作成。       
兩造均不得上訴。
                                    書記官  詹雅婷
　　　　　　　　　　　　　　　　　　
中　　華　　民　　國　　111 　年　　6 　　月　　1 　　日